---
title: "Dados sobre Covid-19 no Brasil"
author: "por Jean Prado"
date: "`r paste0('*atualizado em ', tolower(format(Sys.time(), format='%D%y às %Hh%M*')))`"
output:
  html_document:
    theme: cosmo
---

```{r setup, include=FALSE}
knitr::opts_chunk$set(echo = FALSE, fig.width=10)

library(tidyverse)
library(lubridate)
library(patchwork)
```

```{r load_data, include=FALSE, cache=TRUE}
url <- paste0('https://covid.saude.gov.br/assets/files/COVID19_', format(today(), "%Y%m%d"), '.csv')
url <- 'https://mobileapps.saude.gov.br/esus-vepi/files/unAFkcaNDeXajurGB7LChj8SgQYS2ptm/89855f6071621391a2ae420824458ac6_Download_COVID19_20200403.csv'

covid <- read_csv2(url) %>% janitor::clean_names() %>% mutate(data=dmy(data)) %>% rename(uf=estado,
                                                               casos=casos_acumulados,
                                                               obitos=obitos_acumulados) %>% 
  left_join(read_csv('pop_br_2019.csv') %>% group_by(uf) %>%
              summarise(pop=sum(pop)), by="uf") %>% arrange(desc(data))

remove_lines <- theme_minimal() +
  theme(panel.grid.minor = ggplot2::element_blank(),
        panel.grid.major.y = ggplot2::element_line(color="#eeeeee"),
        panel.grid.major.x = ggplot2::element_blank(),
        text=element_text(family="Helvetica", size=12),
        title=element_text(family="Helvetica", size=14))

th <- function(x) format(x, big.mark=".", decimal.mark=",")

summarize_casos <- function(data) data %>% summarize(casos=sum(casos), obitos=sum(obitos),
                                                     casos_novos=sum(casos_novos), obitos_novos=sum(obitos_novos))

summarize_prop <- function(data) data %>% summarize_casos() %>% 
  mutate(casos_prop=casos/pop*1000000, casos_novos_prop=casos_novos/pop*1000000,
         obitos_novos_prop=obitos_novos/pop*1000000, obitos_prop=obitos/pop*1000000)

time_series <- function() list(geom_line(show.legend = F), geom_point(), remove_lines, labs(color=NULL),
                               theme(legend.position='top'), scale_y_continuous(labels=function(x) th(x)))
```


# **Evolução dos casos**
```{r time_series, fig.height=6}
covid %>% group_by(data) %>% summarize_casos() %>%  
  pivot_longer(casos:obitos_novos, values_to='n', names_to='type') %>%
  mutate(type=fct_relevel(type, 'obitos', 'casos', 'casos_novos', 'obitos_novos')) %>%
  filter(data %in% seq(today()-21, today(), by=1)) %>%
  { ggplot(., aes(data, n, color=type)) + time_series() + labs(x="", y="") +
      scale_x_date(breaks=unique(.[["data"]]), date_labels="%d/%m") + 
      scale_color_manual(values=c("#FF5656", "#F18853", "#E4B250", "#873053"),
                         labels=c(obitos="Óbitos", casos="Casos", casos_novos="Novos casos", obitos_novos="Novos óbitos"),
                         guide=guide_legend(override.aes = list(shape='square', size=6))) }
```

# **Novos casos por estado e região**

Esses gráficos focam no **crescimento diário do número de casos**, não no crescimento total. Por isso, representam o número de novos casos em relação ao dia anterior.

*Os gráficos de cada região estão em escalas diferentes.
```{r time_series_uf, fig.height=18}
covid %>% group_by(regiao, data, uf, pop) %>% summarize_prop() %>% 
  filter(data %in% seq(today()-21, today(), by=1)) %>% group_by(regiao) %>% group_split() %>% 
  map(~ggplot(., aes(data, casos_novos, color=uf)) + time_series() +
        scale_x_date(breaks=unique(.[["data"]]), date_labels="%d/%m") +
        scale_color_manual(values=rev(c("#ff5656", "#fd8557", "#fcb457", "#e2f556",
                                    "#83eb53", "#4ddb70", "#45c4ac", "#3b7fa7", "#303687")),
                           guide=guide_legend(override.aes = list(shape='square', size=6))) +
        labs(x=NULL, y=NULL, color=NULL, title=unique(.[["regiao"]]))) %>% wrap_plots(ncol=1)
```

# **Dados mais recentes (por estado)**

Sempre que o gráfico representar novos casos ou óbitos, os dados serão do último dia liberado pelo Ministério da Saúde. Do contrário, os dados são cumulativos.

*Cada gráfico tem sua própria escala.

```{r plot_covid, fig.height=38}
plot_covid <- function(.data, metric) {
  palette <- c("#5E74C2", "#C25E5D", "#54BCC3", "#C24CAB", "#735BC2")
  type <- if (str_detect(metric, "casos")) "casos de" else "óbitos por"
  new_type <- if (str_detect(metric, 'novos')) "novos "
  is_prop <- if (str_detect(metric, "_prop")) ", a cada 1 milhão de habitantes"
  
  ggplot(.data, aes(fct_reorder(uf, regiao), .data[[metric]], fill=regiao, color=regiao)) + geom_col() +
    geom_text(aes(label=th(round(.data[[metric]], digits=1))), vjust=-1) + coord_cartesian(clip = "off") +
  remove_lines + labs(x="", y="", fill=NULL, color=NULL,
                      title=paste0(new_type, type, " Covid-19 no Brasil"),
                      subtitle=paste0('por estado', is_prop)) +
    scale_y_continuous(labels=function(x) th(x)) +
    scale_fill_manual(values=palette) + scale_color_manual(values=palette)
}

covid_prop <- covid %>% filter(data==first(covid[["data"]])) %>% group_by(regiao, uf, pop) %>% summarize_prop() %>% ungroup()

cols <- names(select(covid_prop, casos, obitos, casos_prop, obitos_prop, casos_novos:obitos_novos_prop))
cols <- set_names(cols)

wrap_plots(map(cols, ~plot_covid(covid_prop, .)), ncol=1) +
  labs(caption=paste0("dados por Ministério da Saúde e atualizados em ", format(today(), '%D%y'))) &
  theme(legend.position = 'top')
```

