---
title: "dados sobre Covid-19 no Brasil"
author: "por Jean Prado (<a href='https://twitter.com/jeangprado'>@jeangprado</a>)"
date: "`r paste0('*atualizado em ', tolower(format(Sys.time(), format='%d/%m/%Y às %Hh%M*')))`"
output:
  html_document:
    theme: cosmo
---

```{r setup, include=FALSE}
Sys.setlocale("LC_TIME", "pt_BR.UTF-8")
knitr::opts_chunk$set(echo = FALSE, fig.width=10)

library(tidyverse)
library(lubridate)
library(patchwork)
library(httr)
```

```{r load_data, include=FALSE, cache=TRUE}
url <- content(httr::GET('https://xx9p7hp1p7.execute-api.us-east-1.amazonaws.com/prod/PortalGeral', accept_json(),
                        add_headers(`x-parse-application-id` = "unAFkcaNDeXajurGB7LChj8SgQYS2ptm")))[["results"]][[1]][["arquivo"]]$url

covid <- read_csv2(url) %>% janitor::clean_names() %>% mutate(data=dmy(date)) %>%
  rename(uf=estadi, casos=casos_acumulados, obitos=obitos_acumulados) %>% 
  left_join(read_csv('data/pop_br_2019.csv') %>% group_by(uf) %>%
              summarise(pop=sum(pop)), by="uf") %>% arrange(desc(data))

covid %>% write_csv(paste0('data/', str_extract(url, 'COVID19_\\d{8}'), '.csv'))

last_update <- first(covid$data)

remove_lines <- theme_minimal() +
  theme(panel.grid.minor = ggplot2::element_blank(),
        panel.grid.major.y = ggplot2::element_line(color="#eeeeee"),
        panel.grid.major.x = ggplot2::element_blank(),
        text=element_text(family="Helvetica", size=11),
        title=element_text(family="Helvetica", size=14))

th <- function(x) format(x, big.mark=".", decimal.mark=",")

summarize_casos <- function(.data) .data %>%
  summarize(casos=sum(casos), obitos=sum(obitos), 
            casos_novos=sum(casos_novos), obitos_novos=sum(obitos_novos)) %>% mutate(letalidade=obitos/casos)

summarize_prop <- function(.data) .data %>% summarize_casos() %>% 
  mutate(casos_prop=casos/pop*1000000, casos_novos_prop=casos_novos/pop*1000000,
         obitos_novos_prop=obitos_novos/pop*1000000, obitos_prop=obitos/pop*1000000)

time_series <- function() list(geom_line(show.legend = F), geom_point(), remove_lines, labs(color=NULL),
                               theme(legend.position='top'), scale_y_continuous(labels=function(x) th(x)))

region_palette <- c("#5E74C2", "#C25E5D", "#54BCC3", "#C24CAB", "#735BC2")
```


# **evolução dos casos**

*últimos dados liberados pelo Ministério da Saúde em `r trimws(tolower(format(last_update, '%e de %B de %Y')))`.

```{r time_series, fig.height=6}
covid %>% group_by(data) %>% summarize_casos() %>%  
  pivot_longer(casos:obitos_novos, values_to='n', names_to='type') %>%
  mutate(type=fct_relevel(type, 'obitos', 'casos', 'casos_novos', 'obitos_novos')) %>%
  filter(data %in% seq(today()-21, today(), by=1)) %>%
  { ggplot(., aes(data, n, color=type)) + time_series() + labs(x="", y="") +
      geom_text(data=filter(., type %in% c('casos_novos', 'casos'), n>=200),
                aes(label=th(round(n, digits=1))), vjust=-1, size=3.5) + coord_cartesian(clip = "off") +
      scale_x_date(breaks=unique(.[["data"]]), date_labels="%d/%m") + 
      scale_color_manual(values=c("#FF5656", "#F18853", "#E4B250", "#873053"),
                         labels=c(obitos="óbitos", casos="casos",
                                  casos_novos="novos casos", obitos_novos="novos óbitos"),
                         guide=guide_legend(override.aes = list(shape='square', size=6))) }
```

# **novos casos por estado e região**

esses gráficos focam no **crescimento diário do número de casos**, não no crescimento total. Por isso, representam o número de novos casos em relação ao dia anterior.

*os gráficos de cada região estão em escalas diferentes.
```{r time_series_uf, fig.height=18}
covid %>% group_by(regiao, data, uf, pop) %>% summarize_prop() %>% 
  filter(data %in% seq(today()-21, today(), by=1)) %>% group_by(regiao) %>% group_split() %>% 
  map(~ggplot(., aes(data, casos_novos, color=uf)) + time_series() +
        scale_x_date(breaks=unique(.[["data"]]), date_labels="%d/%m") +
        scale_color_manual(values=rev(c("#FF5656", "#FD8557", "#FFB226", "#B2E456",
                                    "#9EF5EA", "#35DB70", "#45C49F", "#3B7FA7", "#303687")),
                           guide=guide_legend(override.aes = list(shape='square', size=6))) +
        labs(x=NULL, y=NULL, color=NULL, title=tolower(unique(.[["regiao"]])))) %>% wrap_plots(ncol=1)
```

# **casos e letalidade (por região)**
```{r plot_region, fig.height=4}
plot_region <- function(var) {
  add_label <- if(var=='Letalidade') {
    list(geom_text(aes(label=paste0(format(n*100, digits=2, big.mark=".", decimal.mark=","), "%")), vjust=-1),
         scale_y_continuous(labels=function(x) paste0(format(x*100, big.mark=".", decimal.mark=","), "%")))
} else {
    list(geom_text(aes(label=th(n)), vjust=-1),
         scale_y_continuous(labels=function(x) th(x)))
  }
  covid %>% group_by(regiao) %>% summarize_casos() %>% 
    select(regiao, Casos=casos, Letalidade=letalidade) %>%
    pivot_longer(Casos:Letalidade, names_to="type", values_to="n") %>% 
    filter(type==var) %>% ggplot(aes(regiao, n, fill=regiao, color=regiao)) +
    geom_col() + coord_cartesian(clip='off') + add_label +
    remove_lines + labs(x="", y="") + guides(fill=F, color=F) + theme(legend.position='top') +
    scale_fill_manual(values=region_palette) + scale_color_manual(values=region_palette) + ggtitle(tolower(var))
}

wrap_plots(map(c('Casos', 'Letalidade'), ~plot_region(.)), ncol=2)
```


# **dados mais recentes (por estado)**

aqui, sempre que o gráfico representar novos casos ou óbitos, os dados serão do último dia liberado pelo Ministério da Saúde. Do contrário, os dados são cumulativos.

*cada gráfico tem sua própria escala.

```{r plot_covid, fig.height=42}
plot_covid <- function(.data, metric) {
  type <- if (str_detect(metric, "casos")) "casos de" else if(metric=='letalidade') "letalidade do" else "óbitos por"
  new_type <- if (str_detect(metric, 'novos')) "novos "
  is_prop <- if (str_detect(metric, "_prop")) ", a cada 1 milhão de habitantes"
  add_label <- if(metric=='letalidade') {
    list(geom_text(aes(label=paste0(format(.data[[metric]]*100, digits=2,
                                           big.mark=".", decimal.mark=","), "%")), vjust=-1, size=3.5),
         scale_y_continuous(labels=function(x) paste0(format(x*100, big.mark=".", decimal.mark=","), "%")))
} else {
    list(geom_text(aes(label=th(round(.data[[metric]], digits=1))), vjust=-1, size=3.5),
         scale_y_continuous(labels=function(x) th(x)))
  }
  
  ggplot(.data, aes(fct_reorder(uf, regiao), .data[[metric]], fill=regiao, color=regiao)) + geom_col() +
  remove_lines + labs(x="", y="", fill=NULL, color=NULL,
                      title=paste0(new_type, type, " Covid-19 no Brasil"),
                      subtitle=paste0('por estado', is_prop)) + coord_cartesian(clip = "off") +
    scale_fill_manual(values=region_palette) + scale_color_manual(values=region_palette) + add_label
}

covid_prop <- covid %>% filter(data==first(covid[["data"]])) %>% group_by(regiao, uf, pop) %>% summarize_prop() %>%
  ungroup() %>% mutate(regiao=tolower(regiao))

cols <- names(select(covid_prop, letalidade, casos, obitos, casos_prop, obitos_prop, casos_novos:obitos_novos_prop))
cols <- set_names(cols)

wrap_plots(map(cols, ~plot_covid(covid_prop, .)), ncol=1) +
  labs(caption=paste0("dados via Ministério da Saúde e atualizados em ",
                      trimws(tolower(format(last_update, '%e de %B de %Y'))))) &
  theme(legend.position = 'top')
```

